【裁判字號】    89,交上易,420
【裁判日期】    890913
【裁判案由】    過失致死
【裁判全文】
臺灣高等法院刑事判決                          八十九年度交上易字第四二號
    上  訴  人
    即  被  告  丙○○
    選任辯護人  成介之
右上訴人因過失致死案件，不服臺灣桃園地方法院八十九年度交易字第二九四號，中
華民國八十九年九月十三日第一審判決（起訴案號：臺灣桃園地方法院檢察署八十九
年度偵字第七八四八號)提起上訴，本院判決如左：
    主  文
上訴駁回。
    事實及理由
一、本案經本院審理結果，認第一審以上訴人即被告丙○○犯刑法第二百七十六條第
    一項之罪，判處有期徒刑一年六月，認事用法及量刑均無不當，應予維持，並引
    用附件第一審判決書記載之事實、證據及理由。
二、被告上訴意旨：
（一）事故發生時，事故路段往來車輛眾多，其中南崁往林口方向之車道且因施工縮
      減，被告於案發時之車速或有可能逾四十公里，但絕無超過九十公里之可能。
      證人曾鏈錦就撞擊點所述，前後不一，所為被告時速九十公里之指述，實係主
      觀情緒之觀感。
（二）事故地點遺留之油漬究為被告汽車抑被害人之機車所有，因涉被告是否跨越分
      向限制線，實有再勘驗被告汽車油箱，究明是否破裂之必要。
（三）事故路段有前述車道縮減情形，若機車與汽車同向併行，機車可能超越分向限
      制線，在往來車輛極多之情況下，若被告確超越分向限制線，勢必先撞擊在被
      害人機車前之汽車，然事實上，並無該情事。因之被告是否超越分向限制線，
      實有疑問。再者，事故現場之機車碎片均在林口往南崁方向之車道右側，顯示
      撞擊點應在被告行駛之林口往南崁方向之車道上。被告是否跨越分向限制線，
      確有疑義。
（四）被告前有癲癇舊疾，事故發生時，被告有癲癇發作之症狀，已據與被告同車之
      證人傅郭千金於警訊時指述無訛，被告既因癲癇發作始發生事故，即無責任能
      力，應不罰或減輕其刑。
（五）被告於事故後深具悔意，曾積極與被害人家屬謀求和解，惟因被告工作不穩定
      ，無固定收入，復有二子在學，無法一次籌足被害人家屬所要求之金額，爰請
      從輕量刑，並宣告緩刑。
三、本院查，被告上訴所指事故發生時之時速是否為九十公里、有無跨越分向限制線
    超車行駛、現場遺留之油漬是否為被告所有、機車碎片之位置及被告於事故時癲
    癇症狀是否發作等節，已經原審於判決內敘明其所憑之依據及認定之理由，本院
    經核並無不合。茲依原審判決未論列及本院依職權調查所得者，補充如次﹕
（一）關於事故發生時被告之車速及有無跨越分向限制線﹕查目擊證人曾鏈錦於警、
      偵訊及原審訊問時證稱：被害人當時行駛於對向車道上，被告自伊車左後方逆
      向超車後，不到十公尺，即撞擊被害人機車，被告當時時速約九十公里等語。
      又證人僅偶然駕車行經現場，與被告及被害人並無任何瓜葛，無任意誣陷之必
      要。參以現場油漬，起自對向即被害人行駛之車道上，跨越分向限制線後，順
      被告汽車行駛方向，斜向延伸至路旁被害人躺臥處，被告之汽車則沿該油漬方
      向再前行並撞斷路外之電線桿後停止，被害人之機車前蓋則卡在被告汽車車底
      ；另被害人之機車更倒置於被告汽車左前方之二十五公尺處之路旁，即在被害
      人倒臥處正前方三八點一公尺處（以上見相驗卷內之交通事故調查報告表、舉
      發違反道路交通管理事件通知單及現場照片二十六張）。足見被告確係高速行
      駛，且係於跨越分向限制線行駛，否則油漬豈會出現在被告行駛之對向車道上
      並跨越分向限制線後，順被告汽車行駛方向，斜向延伸至路旁？被害人及其機
      車之位置又豈會距油漬之起點數十公尺？
（二）被告雖質疑油漬係被害人之機車所遺。然觀前述油漬走向、被告汽車、被害人
      機車及被害人躺臥處等相關位置，可知事故發生前，被害人與被告係對向行駛
      ，且撞擊點確在被害人之車道上。因之，上開油漬係汽車所遺，非惟已經處理
      現場之警員乙○○證述在卷（見本院九十年一月八日筆錄第四頁），觀現場照
      片，油漬散佈既廣且多，若係機車，實不能在撞擊瞬間噴灑若此。乙○○亦所
      述，應可採信。不僅如此，乙○○依現場圖，證稱﹕被告係跨越限制線超車時
      撞及被害人後再偏回原車道，故油漬會呈前述之走向等語（見本院同上筆錄第
      四、五頁）。被告就此亦不否認（見本院同上筆錄第五頁）。足見被告確係跨
      越分向限制線行駛，現場所遺油漬亦係被告汽車所有。
（三）被告另以現場遺留之機車碎片均在林口往南崁即被告行駛之車道上，而認撞擊
      點應在被告行駛之車道，並認被告未跨越分向限制線云云。經查現場圖所示之
      機車碎片，雖均在被告所指之車道上，然車禍發生後，肇事地點並未立即進行
      交通管制，迨警員到達前仍有雙向車輛行進掃動，以致於機車碎片並非分佈於
      撞擊地點之事實，業據證人乙○○證述明確（見原審卷第十九頁）。參以機車
      碎車碎片均小，且僅稀疏數片，集中於油漬起點及機車倒地附近數公尺至十數
      公尺二處（見前述現場照片及現場圖）。則高速撞擊及機車倒地時，碎片外飛
      ，而未遺留於撞擊點附近，即在情理之列，況警方到達前有車輛經過，輕、小
      之碎片再飛揚他處，亦有可能。因之，尚不能僅以機車碎片之位置出現在被告
      行駛之車道上，即認撞擊點在被告行駛之車道，並認被告未跨越分向限制線。
      至被告另以事故地點往來車輛眾多，推論被告未跨越分向限制線云云。如前所
      述，被告跨越分向限制線行駛之事實，已極明確；觀現場照片，雖有車輛往來
      ，但並不頻繁，被告以車輛往來眾多，與事實不符，上述推論自不可採。
（四）再查，被告前有癲癇舊疾，固據提出長庚紀念醫院病歷為證，事發時與被告同
      車之證人傅郭千金於警訊時亦稱﹕被告當時眼神呆滯、嘴歪到一邊，雙手緊握
      方向盤；於原審證稱﹕被告當時「雙手緊握方向盤，嘴巴緊閉，好像很緊張的
      樣子」各等語。然曾鏈錦證稱，其原駕車行駛在被告車前，被告自其左後方超
      車，超過後即撞及被害人等語（見原審卷第十八頁）。與傅郭千金所述情形，
      已不甚相符。甚且被告於警訊時供稱，其未超車，係為閃避對向來車，來不及
      煞車始撞上電線桿，其未看到被害人之機車云云（見相驗卷）。均未述及癲癇
      發作情形。事故後為被告急診之長庚紀念醫院醫師黃介宏於本院訊問時亦證稱
      ，從急診紀錄顯示，未見被告有癲癇發作情形（本院九十年四月二十三日筆錄
      第三頁）。依被告所提之「癲癇，不再發作」一書（作者為長庚紀念醫院神經
      科醫師），雖記載癲癇症發後，約數秒至二、三分鐘，很少超過五分鐘，患者
      即能清醒。亦即被告於事故時若癲癇症發，被送至醫院時，應已無症狀，準此
      ，證人黃介宏所證，固不足以證明被告之癲癇症有無發作。然依前述著作，臨
      床上較常見之癲癇症狀為昏倒、手腳抽筋、牙關緊閉、口吐白沬，眼睛上吊、
      瞪眼等。與傅郭千金所述，已不甚符合；且傅郭千金原乘坐於被告右側，事故
      且係瞬間發生，其如何能窺見在其左側之被告眼神呆滯、嘴歪到一邊或嘴巴緊
      閉，實有可疑。被告以其因癲癇發作，無責任能力云云，自不可採。
（五）原審審酌被告以九十公里之車速高速行駛，並以危險方式逆向超車，以致肇事
      ，輕忽他人之生命，過失之程度非輕、犯後猶矢口否認犯行，飾詞卸責，毫無
      悔意、迄未賠償被害人家屬及其品行、性格等一切情狀，量處如主文所示之刑
      ，並無不當。而自案發以迄本案言詞辯論終結已逾一年，被告仍未與被害人家
      屬和解，其請求從輕量刑及宣告緩刑，本院審酌上情，自不能允許。
四、綜上所述，被告上訴各節均不可採，原審以被告罪證明確，為前述之論罪科刑判
    決，並無違誤，被告上訴指摘原判決不當，為無理由，應予駁回。
據上論斷，應依刑事訴訟法第三百七十三條、第三百六十八條，判決如主文。
本案經檢察官鍾鳳玲到庭執行職務。
中      華      民      國   九十   年     五       月    二十二        日
                                    審判長法  官  吳  啟  民
                                          法  官  蘇  隆  惠
                                          法  官  林  瑞  斌
右正本證明與原本無異。
不得上訴。
                                          書記官  丁  淑  蘭
中    華    民    國     九十   年       五       月      二十三      日
附錄：本案論罪科刑法條全文
附錄：本案論罪科刑法條全文﹕刑法第二百七十六條第一項
附件﹕
臺灣桃園地方法院刑事判決                        八十九年度交易字第二九四號
    公  訴  人  臺灣桃園地方法院檢察署檢察官
    被      告  丙○○  男四十四歲（民國○○○年○月○○○日生）
                        住台北縣林口鄉○○鄰○○路五七號四樓
                        身分證統一編號：Ｈ一二五五六六一號
    選任辯護人  成介之律師
右列被告因過失致死案件，經檢察官提起公訴（八十九年度偵字第七八四八號），本
院判決如左：
    主      文
丙○○因過失致人於死，處有期徒刑壹年陸月。
    事      實
一、丙○○於民國八十九年三月三十日上午十時許，駕駛車牌號碼ＦＴ─一二二七號
    ＢＭＷ自用小客車，搭載友人傅郭千金、朱曼春、許英花，沿桃園縣蘆竹鄉○○
    村○○路，由台北縣林口鄉往桃園縣南崁方向行駛，於當日上午十時五十分許行
    經該路段編號外社東幹十三‧四電線桿附近時，應注意汽車行駛在劃有分向限制
    線之路段，不得駛入來車之車道內，且行車速度，應依標誌之規定，並須注意車
   前狀況，以防止發生危險事故，而依當時天候、路況、視距等情形，亦無不能注
    意之情事，竟疏未注意及此，貿然以時速九十公里之速度行駛於上開速限為四十
    公里之路段，並超越分向限制線，駛入對向車道，致撞擊對向由南崁往林口方向
    ，由何金木騎乘在遵行車道依規定行駛中之車牌號碼ＧＹＰ─七０五號重機車，
    造成何金木胸、腹部鈍挫傷致內出血而當場死亡。
二、案經桃園縣警察局大園分局報告相驗及死者何金木之妻甲○○訴由臺灣桃園地方
    法院檢察署檢察官偵查起訴。
    理      由
一、訊據被告丙○○對於右揭事實矢口否認，辯稱：伊當時並未超車逆向行駛，係因
    被害人騎乘機車突然衝入伊之車道，伊為閃避，即將方向盤急速右轉致撞擊電線
    桿，並未撞到被害人何金木；及伊當時因癲癇症發作，故無責任能力；且符合自
    首之要件云云。經查：
    （一）被告於右揭時、地以時速九十公里之高速逆向超車行駛，致撞擊被害人何
          金木之事實，業據證人曾鏈錦於警偵訊時、本院審理中證述：被害人當時
          行駛於對向正常車道上，被告自伊車左後方逆向超車後，不到十公尺，即
          撞擊被害人機車，當時時速約九十公里等語屬實（見偵查卷第十七頁、第
          三十一頁、本院八十九年八月七日審理筆錄）。參以被害人之機車前蓋係
          卡在被告汽車車底，又被告汽車之油漬係自對向車道之撞擊點延伸自撞斷
          電線桿之停車處等情，亦據證人即到場處理之員警乙○○證述明確，並有
          交通事故調查報告表、舉發違反道路交通管理事件通知單各一紙及現場照
          片二十六張附卷可稽。是以，被告逆向超速行駛致撞擊被害人之事實，洵
          堪認定。至依道路交通事故調查報告表所示，機車碎片係位於林口往桃園
          方向車道上，然查，車禍發生後，肇事地點並未立即進行交通管制，是以
          ，迨警員到達前仍有雙向車輛行進掃動，以致於機車碎片並非分佈於撞擊
          地點等情，業據證人乙○○證述明確（見本院八十九年八月七日審理筆錄
          ）。準此，亦不足以推翻上開本院認定被告肇事之結果。
    （二）而本件被害人何金木確係因本件車禍致受有腦、腹部鈍挫傷致內出血不治
          死亡，業經臺灣桃園地方法院檢察署檢察官督同法醫師相驗無訛，並製有
          勘驗筆錄、相驗屍體證明書及驗斷書各一份存卷可按。
    （三）被告雖以肇事時伊因癲癇症發作，故無責任能力云云置辯。然查，被告於
          發現被害人機車迎面而來時，立即急速右轉方向盤，核與一般人可能之應
          變反應相當，且被告於肇事當時之駕車狀況與肇事前並無明顯差異，業據
          證人即當時乘坐於汽車前坐之友人傅郭千金證述無訛（見本院八十九年八
          月七日審理筆錄）。至證人傅郭千金雖於警訊中證稱被告當時眼神呆滯、
          嘴歪到一邊，雙手緊握方向盤等語，然於本院審理時，證人傅郭千金當庭
          示範、描述被告當時係「雙手緊握方向盤，嘴巴緊閉」，好像很緊張的樣
          子，與一般人遇到突發狀況之反應核無二致，與癲癇症發作時之失控情況
          尚有差異，被告此部分所辯，尚無可採。又縱被告確曾於數年前有癲癇症
          發作之病例，然被告肇事時之駕車狀況並無異常，已具論如前，且癲癇症
          之發作時間甚短，辯護人請求對被告肇事時之精神狀況進行鑑定乙節，洵
          無必要，附此說明。
    （四）又被告辯稱伊於肇事後，立即報警並自首云云。惟查，本件係由證人曾鏈
          錦之友人廖正雄報案，而非道路交通事故調查報告表上所載之「朱曼春」
          ，業據證人曾鏈錦、乙○○、朱曼春證述屬實。且被告自始至終矢口否認
          犯罪，並非向該管公務員自承犯罪而受裁判，核與刑法第六十二條前段規
          定之自首要件有間。
    （五）按汽車行車速度，依標誌之規定；汽車在劃有分向限制線之路段，不得駛
          入來車之車道內；又汽車行駛時，駕駛人應注意車前狀況，並隨時採取必
          要之安全措施。道路交通安全規則第九十三條第一項第一款、第九十七條
          第二款、第九十四條第三項分別定有明文。本件肇事路段速限為四十公里
          ，有上開道路交通事故調查報告表在卷足憑，又該路段劃有分向限制線，
          有現場照片歷歷可稽（道路交通事故調查報告表上誤載為無標示）。被告
          駕車自應注意上述道路交通安全規定，且依當時天候、路況、視距等狀況
          ，又非不能注意，竟疏未注意及此，以致肇事，致被害人死亡，被告顯有
          過失，且其過失行為與被害人之死亡間，具有相當因果關係，是本件事證
          明確，被告過失犯行，堪予認定。
二、核被告丙○○所為，係犯刑法第二百七十六條第一項之過失致人於死罪。爰審酌
    被告以九十公里之車速高速行駛於山區小路，並以危險方式逆向超車，以致肇事
    ，輕忽他人之生命，過失之程度非輕、犯後猶矢口否認犯行，飾詞卸責，毫無悔
    意、迄未賠償被害人家屬，及其品行、性格等一切情狀，量處如主文所示之刑，
    以資懲儆。至公訴人雖求處本罪之最高度刑二年，惟查，被告並無其他加重事由
    ，逕論以最高度刑，尚嫌過重，附此敘明。
據上論斷，應依刑事訴訟法第二百九十九條第一項前段，刑法第二百七十六條第一項
，罰金罰鍰提高標準條例第一條前段，判決如主文。
本案經檢察官呂理銘到庭執行職務。
中      華      民      國    八十九    年      九      月     十三     日
                                臺灣桃園地方法院交通法庭
                                      審判長法  官  吳爭奇
                                            法  官  呂仲玉
                                            法  官  陳永來
右正本證明與原本無異。
如不服本判決，應於判決送達後十日內向本院提出上訴狀( 應附繕本 )，上訴於
臺灣高等法院。
                                           書記官   洪明媚
中      華      民      國    八十九    年       九     月     十四    日


司法院資訊處製作；財團法人民間司法改革基金會備份。
